行　政　法　院　判　決　　　　　　　　　　　　　　八十七年度判字第六一一號
　　原　　　告　甲○○
　　　　　　　　乙○○
　　被　　　告　嘉義市政府
右當事人間因有關土地事務事件，原告不服內政部中華民國八十六年十月二十九日台
內訴字第八六○四二六二號再訴願決定，提起行政訴訟。本院判決如左︰
　　主  文
原告之訴駁回。
　　事  實
緣原告等共有坐落嘉義市○○段二○九、二一○、二一一地號三筆土地出租予黃明勇
，訂有嘉市志字第五九三號租約，租期至八十五年十二月三十一日止。原告於民國八
十六年二月間向被告所屬東區區公所申請收回自耕，承租人黃明勇檢具繼續耕作切結
書申請續租。出租人未檢附其自耕能力證明書，分別經嘉義市東區區公所函知原告於
文到之日起十五日內補正未果後，該區公所乃陳報被告核定。因原告等均未在規定期
限內提出自耕能力證明書補正，被告乃以八十六年三月二十八日府地權字第二一三四
六號函准由承租人續訂租約。原告不服，提起訴願、再訴願，遞遭決定駁回，遂提起
行政訴訟。茲摘兩造訴辯意旨如次：
原告起訴意旨略謂︰一、原告等已於租約屆滿前以不再續租通知書，告知出租人與嘉
義市東區區公所、內政部等相關單位，並於八十六年二月五日申請收回嘉義市第五九
三號私有耕地租約，該地為原告所私有，又非公產亦未委託市公所經營管理，又未受
禁治產之宣告，該區公所違反原告意願，逕行於同年四月十一日以八六嘉市東區民字
第○四一一二號函，違法將該土地出租他人，明顯有侵權行為與圖利他人，依據民法
第四百五十條：租賃定有期限者，其租賃關係，於期限屆滿時消滅，且耕地三七五減
租條例第六條規定，本條例施行後，耕地租約應一律以書面為之，租約之訂立、變更
、終止或換訂，應由出租人會同承租人申請登記，查該租約屆滿又重新訂立新租約時
，出租人應知會承租人，原告等並未知會承租人等前往換約，又未在新約簽字蓋章，
是該租約顯然無效，又該條例十九條，限制出租人租約到期不能自由收回，還要強迫
承租至萬萬年。查該三七五條例乃戒嚴時期白色恐佈下之產物，嚴重違反人權，卑
民權。今大法官會議已釋憲，父權母權優先條款，夫妻財產劃分內政部都市計畫限建
，既成道路徵收不發放補償費，軍人必受軍事審判均判定為違憲，又對水電管線公共
設施通過私有地均需給予補償之釋憲，三七五這不朽木乃伊，又將違憲到幾時祈請以
憲法條款來解釋其違憲之處。二、憲法第七條規定中華民國人民，無分男女、宗教、
種族、階級、黨派，法律上一律平等。在民主文明國家，各人對其人格生命財產有專
屬與自由使用處分權，三七五條例過分偏袒保護佃農，租約到期，出租人不能有自由
意識使用處分自己的田產被迫強制交付佃農處理，且不得有異議，任何民主法治國家
豈有此惡法，憲法第七條，難道祇是保障佃農，地主就是法外之民，二等公民，沒有
人權，明顯與憲法牴觸，實施五十年至今，老佃農已老成凋謝，其租約權卻成家產，
可繼承給後代子子孫孫，而無論其子孫是否有能力自耕，原告等均為農校畢業（詳戶
籍謄本）一為正益農場雇農，一曾服務於省糧食局，均適才適所，有豐富之學經歷，
自有土地不能收回自耕，而承租人乃第二代工專學歷，又為勇全工業事務機器負責人
，非專職靠耕地維生，卻能佔耕別人土地，憲法僅為承租人的憲法﹖三、憲法第十五
條：人民之生存權工作權及財產權應予保障，六年一期租約到期當由雙方合意繼續訂
約，該法第二十條耕地租約於租期屆滿時，除出租人依本條例收回自耕外，如承租人
願繼續承租者，應續訂租約，卻強迫出租人不得終止租約非得不斷續約下去，且佃農
死後又可傳到其子子孫孫，僅祇考量承租人與其子孫工作權，堂而皇之強迫剝奪出租
人與其子孫世代工作權、生存權、財產權，而違憲將他人財產強制給佃農，該法第十
七條、十九條又規定，出租人是一級貧民或地目變更，或擴大農場經營外，方可收回
，還須將三分之一土地或等值價金分給佃農，這是甚麼經濟學道理，他所依據的豈有
公理正義可言，且租金微薄，收一千年租金，也祇不上分割三分之一土地價值，不出
租讓土地長草所受損失也比出租還好，三七五租約已成吃人法條，德政施仁政府任其
靡爛乎﹖四、憲法第二十二條：凡人民之其他自由及權利，不妨害社會秩序公共利益
者，均受憲法之保障，人民有簽約與不簽約之自由，憲法明文保障，土地續租與否，
完全是出租人與承租人之私權關係，並不妨害任何社會秩序與公共利益，原告已於租
約屆滿前，明白告知承租人與市公所、內政部等將收回自耕，然市公所等各級機關，
依舊是不論地主是否要續租，一律由政府按該條例，片面再強訂六年，完全漠憲法
精神，與人民雙方合意訂定私權契約之自由，況且當時地主是在槍口下被迫簽約，這
樣的契約依然有效嗎﹖五、憲法第一百四十三條：人民依法取得之土地所有權，應受
法律之保障，出租人所有之土地也是辛苦工作所購得，但此約卻使地主空有所有權，
整個使用權地上權，全掌控在佃農手中，予取予求，五十年來耕種技術、肥料農藥發
達、單位面積生產量屢創新高記錄，然租金從不調整，仍延用日據時代收獲量千分之
三百七十五，主客易位，五十年財富累積佃農已比地主還要有錢，終止契約，還要給
其三分之一土地，這雙重剝削，豈不是牴觸了憲法，人民依法取得土地不被保障，且
還要被分割，此與師法史達林用土地與麵包，蠱惑換取農民革命之時代背景，有異曲
同功之妙乎﹖六、且依該條例第十九條：出租人不能自任耕作者，不得收回，然其程
序以須取得自耕能力證明為要件，區公所於核發自耕能力證明時，完全違反土地法之
規定，土地法所稱之自耕，係指自任耕作者而言，其為維持一家生活，直接經營耕作
者，以自耕論，亦違反農業發展條例：農民自行以人力，畜力或農用機械操作，經營
農業生產或實施共同經營，合作農場經營者，為自耕，其實施委託代耕者，以自耕論
，顯然區公所誤解該不能自任耕作之意思，其以須現時現地有土地親自在耕作，方核
發自耕能力證明，實是誤謬，自任耕作與自耕農，差之毫里，失之千里，且出租人之
所有土地已出租無法收回，自然無法自地現時現耕，此乃雞生蛋蛋生雞之矛盾邏輯，
但並不是無自耕能力，亦不是無法自任耕作，區公所以出租人等不是自耕農，無自耕
能力證明，誤判不能自任耕作，而以此駁回出租人等之申請收回自耕，有違土地法與
農業發展條例自耕定義，並且誤解自任耕作定義，原告等均為農業技術學院畢業，又
非斷臂肢障眼盲，豈是不能自任耕作，依程序向區公所聲請自耕能力證明其不予核發
，實是違反土地法，與憲法生存權，工作權之保障，與五千年來以農立國之精神，並
且剝奪原告收回土地自耕之權益。七、三七五租約至今仍有六萬多戶，而地主佃農成
為世代天敵，其訴訟鬥毆爭議不絕如縷，仇恨怨憤怒濤洶湧三四代至今，祈請鈞長大
刀闊斧針貶時弊，解決多年毒瘤將此法廢除或修正合理，或申請大法官釋憲，立德立
功永垂寰宇等語。
被告答辯意旨略謂︰一、原告等分別於八十六年二月五日及同年月十二日依前開規定
提出收回耕地申請，但未檢附自耕能力證明書，被告所屬東區區公所乃依台灣省政府
地政處八十六年一月二十日八六地三字第一九六八號函示以八十六年二月十二日嘉市
東區民字第一五五九號函及同年月十五日嘉市東區民字第一六四五號函分別通知原告
補正，但原告均未於規定期限十五日內補正，無法證明其能自耕；又依臺灣省八十五
年底私有耕地租約期滿處理工作手冊，出租人能自任耕作之認定，乃是依內政部八十
四年三月二十八日台內地字第八三一四二六五號函修正函頒之「自耕能力明書之申請
及核發注意事項」之規定辦理，故原告顯有耕地三七五減租條例第十九條第一項第一
款情形，理應不准原告收回自耕。二、依耕地三七五租約清理要點第四點第一項規定
：「耕地租約期滿，出租人申請終止租約，而承租人申請繼續承租時，依左列規定處
理：一承租人仍繼續耕作，而出租人有耕地三七五減租條例第十九條第一項各款情形
之一者，應准承租人續訂租約。」本案因原告（出租人）有耕地三七五減租條例第十
九條第一項第一款情事，且承租人亦於同年一月四日向被告所屬東區區公所申請續訂
租約並檢具續訂租約文件（包括承租人仍繼續耕作切結書），被告乃以八十六年三月
二十日府地權字第二一三四六號函准承租人續訂租約。三、綜上論結，原告之訴為無
理由，請判決駁回原告之訴等語。
　　理  由
按「耕地租約期滿時，有左列情形之一者，出租人不得收回自耕：一出租人不能自任
耕作者。．．．。」耕地三七五減租條例第十九條第一項第一款定有明文。次依耕地
三七五租約清理要點第四點第一款規定「耕地租約期滿，出租人申請終止租約，而承
租人申請繼續承租時，依左列規定處理：一承租人仍繼續耕作，而出租人有耕地三七
五減租條例第十九條第一項各款情形之一者，應准承租人續訂租約。」查本件原告等
共有坐落嘉義市○○段二○九、二一○、二一一地號三筆土地出租予黃明勇，訂有嘉
市志字第五九三號租約，租期至八十五年十二月三十一日止。原告等於八十六年二月
間向被告所屬東區區公所申請收回自耕，承租人則檢附繼續耕作切結書申請續訂租約
。因出租人（原告等）於申請時未檢附其自耕能力證明書，分別經嘉義市東區區公所
以八十六年二月十二日嘉市東區民字第一五五九號函及同年月十五日嘉市東區民字第
一六四五號函通知原告等補正，原告等均未依上揭函所定期限十五日內補正，該區公
所乃陳報被告核示，因原告等未在期限內補正其自耕能力證明書，無法證明其能自耕
，被告乃以八十六年三月二十八日府地權字第二一三四六號函准由承租人續訂租約，
揆諸首揭規定，並無不合。原告不服，循序提起行政訴訟，而為如前揭事實欄所載之
主張。惟按耕地三七五減租條例，乃土地法及民法有關耕地租賃之特別法，應優先適
用。在該條例尚未經立法院予以廢止前，被告依首揭規定，准由承租人續訂租約，核
與憲法、土地法及民法之規定，並無牴觸。原告等指摘該條例違憲並違反土地法云云
，並無可取。至於該條例之規定，是否因階段任務已完成，應否修正或予廢止﹖此乃
立法院之職權範圍，非本院所得過問，原告請求本院予以廢除或修正，殊不足採取。
又該條例之規定，並無違憲之處，已如前述，自亦無聲請大法官解釋之必要，併予
明。從而，原處分及一再訴願決定，俱無違誤，原告起訴意旨，難謂有理由，應予駁
回。
據上論結，本件原告之訴為無理由，爰依行政訴訟法第二十六條後段，判決如主文。
中    華    民    國     八十七      年      四      月       十        日
                    行 政 法 院 第 五 庭
                                審 判 長 評  事      葉  振  權
                                         評  事      高  秀  真
                                         評  事      沈  水  元
                                         評  事      林  清  祥
                                         評  事      劉  鑫  楨
右  正  本  證  明  與  原  本  無  異
                                         法院書記官  陳  佩  玲
中    華    民    國     八十七      年      四      月       十        日
